臺灣高等法院刑事判決　　　　　　　 100年度交上訴字第63號
上　訴　人
即　被　告　丁明佐
選任辯護人　鍾永盛律師
　　　　　　黃當庭律師
上列上訴人因公共危險等案件，不服臺灣臺北地方法院99年度交
訴字第159號，中華民國100年3月31日第一審判決（起訴案號：
臺灣臺北地方法院檢察署99年度偵字第24266號），提起上訴，
本院判決如下：
    主  文
上訴駁回。
    事  實
一、丁明佐於民國99年8月15日23時52分許，駕駛車牌號碼7R-89
    76號自用小客車搭載友人林長廷，沿臺北市中山區○○○路
    由東往西方向第三車道行駛，過中原街口後，擬向右切換至
    第四車道再右轉上新生高架道路續往陽明山接送其母，丁明
    佐本應注意汽車在同向二車道以上之道路，變換車道時，應
    讓直行車先行，並注意安全距離，而當時天氣晴，雖時值夜
    間，但有照明，路面鋪設柏油、乾燥無缺陷，亦無障礙物，
    視距良好，客觀上並無不能注意之情事，於過中原街後，路
    旁有洪昇佐之車牌號碼6611-TK號自用小客車違規併排停車
    於該處，佔用第四車道近三分之二路幅，適王者浩沿同向第
    四車道偏左側分向線，以時速60餘公里之速度騎乘車牌號碼
    195-GFM號機車及陳冠州沿同向第三車道偏左側分向線，以
    50餘公里之速度騎乘車牌號碼272-DCF號機車，分別自丁明
    佐後方超速直行而來，丁明佐行至洪昇佐前揭違規併排停車
    之左後方約20餘公尺處，王者浩已超速行至丁明佐之右側與
    其併行，丁明佐竟疏未注意保持安全距離及讓直行於其右側
    之王者浩先行通過，即貿然將車往右切，致王者浩見狀往右
    偏閃，但因車速過快，操控不穩，而向右追撞王者浩右前方
    之由張天和所騎乘之車牌號碼CQP-533號機車左側，王者浩
    及張天和二人均因而人車倒地，張天和的機車往右前方滑撞
    至洪昇佐的前揭6611-TK號自用小客車左後保險桿，王者浩
    的機車則往左前方飛出，至陳冠州之前方，陳冠州閃避不及
    ，兩車在第二車道（公車專用道旁）碰撞，陳冠州亦當場人
    車倒地，二台機車則分別往左前方繼續滑行，陳冠州之機車
    最後滑停在第一車道即公車專用道上，另王者浩之機車則滑
    停在陳冠州右前方之第二車道上。王者浩因而受有手肘磨損
    、擦傷、膝部足部擦傷等傷害，另張天和因而受有雙腳、右
    手、右肩、腰部、臀部擦撞傷等傷害（張天和過失傷害部分
    未據告訴），陳冠州則因而受有表淺損傷、磨損或擦傷及肩
    部挫傷等傷害。詎丁明佐明知其肇事致陳冠州、王者浩、張
    天和等人受傷，竟為趕往陽明山接送其母，而未報警或下車
    協助救護，另行起意立即駕車逃逸，幸經陳冠州記下丁明佐
    之車號報警處理而查獲。
二、案經王者浩、陳冠州訴由臺北市政府警察局中山分局報告臺
    灣臺北地方法院檢察署檢察官偵查起訴。
    理  由
壹、證據能力有無之判斷：
一、按刑事訴訟法第159條第1項規定：「被告以外之人於審判外
    之言詞或書面陳述，除法律有規定者外，不得作為證據」；
    其立法本旨係以證人於審判外之言詞或書面陳述，屬於傳聞
    證據，此項證據，當事人無從直接對於原供述者加以詰問，
    以擔保其真實性，法院亦無從直接接觸證人而審酌其證言之
    憑信性，違背直接審理及言詞審理之原則，除具有必要性及
    信用性情況之除外者外，原則上不認其有容許性，自不具證
    據能力；至所謂具有必要性及信用性情況者，例如刑事訴訟
    法第159條之1至第159條之5情形，仍例外認其有證據能力，
    然此乃係指法院未於審判期日傳喚相關證人到庭，案件僅能
    依靠該等證人於審判外之陳述以為判斷之情形，始需就該等
    審判外供述證據嚴格依照刑事訴訟法第159條之1至第159條
    之5所定要件一一檢視各該證人之供述，作為證據之資格。
    倘法院已經依據當事人聲請傳喚證人到庭接受檢辯雙方之交
    互詰問，則法院既已透過直接、言詞審理方式檢驗過該證人
    之前之證詞，當事人之反對詰問權亦已受到保障得以完全行
    使之情況下，該等審判外證據除有其他法定事由（例如：非
    基於國家公權力正當行使所取得或私人非法取得等，而有害
    公共利益，即以一般證據排除法則為判斷），應認該審判外
    供述已得透過審判程式之詰問檢驗，而取得作為證據之資格
    ，亦即其審判外供述與審判中供述相符部分，顯然已經構成
    具備可信之特別情狀，當然有證據資格（實務上之作用常為
    引用該等陳述與審判中陳述相符，強化該證人供述之可信度
    ），其不符部分，作為檢視審判中所為供述可信與否之彈劾
    證據，當無不許之理，甚者，其不符部分倘係於司法警察、
    檢察事務官調查中之供述，作為認定被告犯罪與否或不構成
    犯罪與否之證據，亦僅需依照刑事訴訟法第159條之2規定，
    斟酌其審判外供述作成外部環境、製作過程、內容、功能等
    情況認為之前供述較為可信，即可取得證據之資格，而作為
    認定事實之證據資格，最高法院94年臺上字第2507號、95年
    臺上字第2515號判決意旨均可資參照。經查：本件證人王者
    浩已於原審審理時到庭，並接受交互詰問程序，直接言詞審
    理檢視其證詞，故其前於交通事故談話紀錄表中有關其車速
    部分固與原審審理時之證詞有所不符，惟上開交通隊談話紀
    錄表業經原審勘驗在卷，製有勘驗筆錄1件在卷可稽（見原
    審卷第86頁至第97頁），其中證人王者浩明確證稱伊車速是
    60幾快70等語（見原審卷第91頁反面），而當時係前揭事故
    發生翌日（即99年8月16日），較接近案發時間，記憶猶新
    ，且尚未及有其他利害關係之考量，經本院斟酌其供述作成
    環境、外部狀況，認為該警詢筆錄有特別可信，依前揭說明
    ，是證人王者浩前揭談話記錄表之陳述自有證據能力。
二、按被告以外之人於偵查中向檢察官所為陳述，除顯有不可信
    之情況者外，得為證據，同法第159條之1第2項定有明文。
    偵查中被告以外之人（包括證人、鑑定人、告訴人、被害人
    及共同被告等）於偵查中之證詞，性質上均屬傳聞證據。惟
    現階段刑事訴訟法規定檢察官代表國家偵查犯罪、實施公訴
    ，依法其有訊問被告、證人及鑑定人之權，證人、鑑定人且
    須具結，而實務運作時，檢察官偵查中向被告以外之人所取
    得之陳述，原則上均能遵守法律規定，不致違法取供，其可
    信度極高，職是，被告以外之人前於偵查中已具結而為證述
    ，除反對該項供述得具有證據能力之一方，已釋明「顯有不
    可信之情況」之理由外，不宜以該證人未能於審判中接受他
    造之反對詰問為由，即遽指該證人於偵查中之陳述不具證據
    能力。是證人陳冠州、王者浩、陳孝緯、潘彥彬、洪昇佐於
    檢察官偵查時具結所為之證述，被告未曾提及檢察官在偵查
    時，有任何不法取供之情形，且客觀上並無顯不可信之情況
    ，是前揭證人於偵查中之證言自具有證據能力。
三、本件認定事實所引用之其他本件卷內所有卷證資料（包含人
    證與文書證據、物證等證據），並無證據證明係公務員違背
    法定程序所取得；而檢察官、被告對本院提示之卷證，亦均
    表示同意作為證據等語在卷（見本院卷第38頁、第62頁反面
    至第63頁），且卷內之文書證據及證人於審判外之陳述，亦
    無刑事訴訟法第159條之4之顯有不可信之情況與不得作為證
    據之情形，且被告未曾提及檢察官在偵查時，有任何不法取
    供之情形，且客觀上並無顯不可信之情況。綜上，依刑事訴
    訟法第159條至159條之5之規定，本件認定事實所引用之本
    件卷證所有證據（包含人證與文書證據、物證等證據），均
    有證據能力。
貳、實體方面：
一、訊據上訴人即被告丁明佐固不否認有於前揭時地，駕駛上開
    7R-8976號自用小客車，且當時告訴人王者浩、陳冠州及被
    害人張天和亦分別騎乘上開機車，於該處人車倒地，並各受
    有如事實欄所載之傷害，而其當時並未下車協助救護或向警
    方報案，即駕駛上開7R-8976號自用小客車離開現場等事實
    ，惟矢口否認有何過失傷害及肇事逃逸之犯行，並辯稱: 我
    沒有和告訴人發生車禍，當時我是行駛在民權東路由東向西
    方向第三車道，要往新生北路高架橋，我車速很慢，與第四
    車道上的計程車併行，突然聽到第四車道引擎聲很大聲，要
    從我和計程車中間超車，前方有兩台車併排停車，計程車要
    閃避路邊的併排停車，往我方向靠過來，我慢慢直行往左偏
    ，此時計程車和機車就超過了我，但還是在三、四之間的車
    道，第三車道上要超車的機車跌倒，人倒在我的車頭正前方
    ，我煞車並下車問機車騎士有無怎麼樣，機車騎士就哀嚎了
    一聲，爬起來去看前面的車子，前面還有車子倒地，有人摔
    車，我就離開了，有可能是右方的計程車要閃避第四車道的
    兩輛車，才碰撞到王者浩的機車，因為如果是被告右切才撞
    到告訴人王者浩，王者浩應該往右邊倒才符合慣性，且當時
    第三、第四車道有二台車併排停車，包含證人洪昇佐的車子
    ，而當時距離新生高架橋還遠，沒有道理在這麼早就往右切
    云云。惟查:
(一)、被告丁明佐於前揭時間，有駕駛上開7R-8976號自用小客車
    ，行經前揭肇事地點，並於車禍事故發生前，沿民權東路東
    往西方向第三車道行駛，而告訴人王者浩、陳冠州及被害人
    張天和亦於該時地，分別騎乘上開機車，告訴人王者浩沿與
    被告同向之第四車道偏左側分向線行駛，之後與被告併行，
    另告訴人陳冠州沿同向第三車道偏左側分向線行駛，被害人
    張天和行駛於告訴人王者浩之右前方，洪昇佐則違規併排停
    車於第四車道上，嗣王者浩、陳冠州、張天和等人並因機車
    互相碰撞而倒地，渠等因而分別受有如事實欄所載之傷害，
    且被告當時並未下車協助救護或向警方報案，即駕車離開現
    場等情，為被告所不爭執（見原審卷第23頁反面至第24頁、
    第105頁反面、第107頁至第108頁、本院卷第37頁反面、第
    89頁），並經證人即告訴人王者浩於偵查及原審審理時（見
    偵卷第92頁至第93頁、原審卷第64頁反面至第65頁反面）、
    證人即告訴人陳冠州於偵查及原審審理時（見偵卷第83頁至
    第84頁、原審卷第68頁反面至第71頁）；證人洪昇佐於偵查
    及原審審理時（見偵卷第83頁至第84頁、原審卷第62頁至64
    頁）；證人林長廷於原審審理時（見原審卷第102頁至103頁
    反面）；證人即告訴人王者浩之友人陳孝緯於偵查及原審審
    理時（見偵卷第95頁、原審卷第72頁反面至第75頁）；證人
    即告訴人王者浩之友人潘彥彬於偵查及原審審理（見偵卷第
    94頁至第95頁、原審卷第99頁反面至第101頁反面）分別證
    述在卷，且有道路交通事故調查報告表(一)(二)（見偵卷第55頁
    至第57頁）、現場照片、告訴人陳冠州、王者浩所騎乘之機
    車照片、被害人張天和所騎乘之機車照片、被告所駕駛之汽
    車照片（見偵卷第65頁至第73頁）、台北市政府警察局交通
    警察大隊汽車車籍明細表（見偵卷第74頁）、道路交通事故
    現場圖（見偵卷第75頁）及馬偕紀念醫院出具之診斷證明書
    （見偵卷第35頁至第36頁）等附卷可稽。
(二)、被告於前揭時地駕駛上開7R-8976號自用小客車右切時，疏
    未注意保持安全距離及讓直行且與其併行於其右側之王者浩
    先行通過，因擬右轉新生高架橋，而於此地即貿然將車往右
    切，致王者浩見狀往右偏閃，惟因車速過快，操控不穩，而
    向右追撞王者浩右前方之由張天和騎乘之機車，致2人均人
    車倒地，張天和所騎乘之上開CQP-533號機車再往右前方追
    撞被害人洪昇佐上開違規停放6611-TK號自用小客車左後保
    險桿，另王者浩所騎乘之上開195-GFM號機車亦同時往左前
    方飛出，並撞擊陳冠州所騎乘直行而來之機車，致陳冠州亦
    人車倒地，2台機車分別滑停在第一車道即公車專用道上及
    第二車道上等情，業據(1)證人王者浩於原審審理時結證稱：
    當時計程車及被告的車都在我前面，我打算從兩台車中間騎
    過去，但我發現太窄過不去，就騎在計程車的後面，計程車
    突然加速，我的機車和被告的車併行，快到要轉新生北路，
    被告的車就往右切，我就往右撞到我右前方壹個騎機車的阿
    伯（即張天和），我就和阿伯一起摔，阿伯是撞到洪昇佐車
    的後方，我人在撞到的地方摔倒，我的車則再往左前方撞過
    去，衝到禁行機車道那邊去，撞到陳冠州的車，陳冠州也摔
    車等語（見原審卷第64頁背面）；(2)證人陳冠州於原審審理
    時結證：當時被告突然往右偏，王者浩的車也是順勢往右偏
    ，車子在抖一直在晃。王者浩就撞到右前方的阿伯，王者浩
    的車撞到阿伯的車之後，就往我這邊彈過來，我閃避不及就
    被王者浩的車撞到等語（見原審卷第68頁背面）；(3)證人陳
    孝緯於原審審理時結證:我一開始是騎他們後面，我看到王
    者浩的車，往汽車右邊要過去的時候，汽車要切出來，看到
    機車不穩的情形，機車就往前有點失控，撞到前方壹個阿伯
    的機車的右方，王者浩的機車就滑出去撞到陳冠州，王者浩
    倒在一開始撞到阿伯的地方，他的機車往左前方滑很遠，撞
    到陳冠州等語綦詳（見原審卷第72頁背面）。而車禍發生時
    ，王者浩往右偏閃，向右追撞王者浩右前方之由張天和騎乘
    之機車，致2人均人車倒地，張天和所騎乘之上開CQP-533號
    機車再往右前方追撞被害人洪昇佐上開違規停放6611-TK號
    自用小客車左後保險桿，另王者浩所騎乘之上開195-GFM號
    機車亦同時往左前方飛出，並撞擊陳冠州所騎乘直行而來之
    機車，致陳冠州亦人車倒地，2台機車分別滑停在第一車道
    即公車專用道上及第二車道上一節，亦據(1)證人洪昇佐於原
    審審理時結證:當時我在車邊等朋友出來接我，我聽到碰一
    聲，轉頭看到車子飛出來，有三台機車，有兩台往內線車道
    ，另外一台往我的車子撞過來，兩個年輕人的車子飛得比較
    遠，往內線車道，一個阿伯是往我的車子等語（見原審卷第
    62頁）；(2)證人即被告上開自用小客車所搭載之友人林長廷
    於原審審理時結證稱:有一台機車擦撞到我們車右前方的一
    台阿伯的機車，接著人車倒地，後來我又看到擦撞到的那台
    機車往左飛出去，左後方有一台機車騎很快，撞到那台飛出
    去的機車等語綦詳（見原審卷第102頁），並有前揭現場圖
    在卷可參（見偵卷第75頁）。且依被告於(1)偵查中所述：當
    時我要靠右邊轉新生高架橋，我打右轉燈的時候，往右邊看
    一下，在方向盤往右邊切的時候，就聽到碰撞聲（見偵卷第
    85頁）；(2)原審審理時所述：「當時我是行駛在民權東路由
    東往西方向第三車道，要往新生北路高架橋，要去陽明山接
    我母親下班」（見原審卷第23頁反面）、「我當時是從我家
    出發，我要去陽明山接我母親，我走民權東路要右轉新生高
    架橋」（見原審卷第105頁反面）、「（當時發生車禍時，
    你們距離新生高架橋還有多遠？）大概4、5台汽車左右」（
    見原審卷第106頁）、「（你當時有準備要右轉嗎？）因為
    那兩台併排停車擋在那邊，我先打右轉燈，我開右轉道，發
    現我的車可能過不去，我先往左邊偏一下，越過那兩台車」
    （見原審卷第106頁反面）、「（所以聽到碰一聲時，你的
    車子已經打右轉燈了？）是」（見原審卷第107頁反面）等
    語，顯見被告亦不否認其於前揭時地駕駛上開自用小客車要
    右切靠右車道後再右轉之事實，況其於前開偵查中亦已明確
    表明其已著手右切動作，又苟非告訴人王者浩左側因被告右
    切而遭擠，其於正常行進中，要無向右側偏閃，進而向右追
    撞張天和所騎乘上開CQP-533號機車左側之理，益徵證人王
    者浩、陳冠州、陳孝緯前揭原審審理時所述，洵屬非虛。被
    告雖於本院審理時辯稱伊固要右轉新生北路高架橋，然於車
    禍事故當時沒有右轉，因為前面有兩輛併排停車，無法右轉
    ，且距離尚遠，沒有必要先右切云云，惟被告於前揭事故事
    發時，正駕駛上開自用小客車右切準備右轉新生高架橋一節
    ，已如前述，是被告辯稱伊於車禍發生時並沒有右切云云，
    自無可採。又依被告前揭於原審審理時所述，車禍發生當時
    伊既僅距離新生高架橋約4、5台汽車左右（見原審卷第10 6
    頁），而被告又已經開始右切，可見被告當時已接近新生高
    架橋，自然必須先右切以準備右轉，是被告辯稱當時距離尚
    遠，伊不可能已右切云云，亦無足取。
(三)、至證人陳冠州於警詢、偵查及原審審理時（見偵卷第8頁、
    第83頁、原審卷第70頁）；證人王者浩於訪談紀錄表、警詢
    、偵查及原審審理時（見偵卷第13頁、第92頁、原審卷第64
    頁反面、第67頁反面、第87頁正、反面、第88頁反面、第89
    頁）；證人陳孝緯於警詢、偵查及原審審理時證稱（見偵卷
    第95頁、原審卷第72頁反面、第73頁反面、第75頁）固均證
    稱被告所駕駛上開7R-8976號自用小客車有擦撞到告訴人王
    者浩之機車，惟依證人陳冠州於(1)偵查中證稱：「（有無看
    到被告開的車跟王者浩碰撞的經過？）有，被告的車子切進
    去，擠壓到王者浩的車子，我看到他們是貼的很近的，所以
    王者浩才開始不穩，被告的車子有無打方向燈我沒有注意，
    但被告是突然很快的往右切，我們當時沒有騎很快」（見偵
    卷第83頁）；(2)原審審理時證稱：「我當時是騎在王者浩左
    後方，當時我在被告汽車的左後方，王者浩是在被告的右方
    ，當時被告突然往右偏，王者浩的車也是順勢往右偏，王者
    浩就撞到右前方的阿伯，王者浩的車撞到阿伯的車之後，就
    往我這邊彈過來，我閃避不及就被王者浩的車撞到」、「（
    你看到王者浩他撞到右前方阿伯機車前，他的車有不穩的狀
    況嗎？）對，我有看到被告的車子往右偏，王者浩也是跟著
    他往右偏，好像嚇到，車子有在抖，一直在晃」（見原審卷
    第68頁反面至第69頁）；「（就你的視線上範圍，你是在黑
    色車子左後方，你可以看到他們擦撞的瞬間嗎？）我視線是
    往前，瞬間我看到汽車往右切，看到王者浩也跟著往右過去
    ，我有看到車子與車子相擦的瞬間，汽車的車尾跟王者浩的
    腳碰撞，我沒有看到實際上碰到的一剎那，（又改稱）有看
    到，我一開始有看到有撞到，但是要我確定點我沒有辦法確
    定」（見原審卷第70頁）。可知證人陳冠州先前僅是一再證
    稱被告所駕駛之上開自用小客車往右偏，王者浩所騎乘的機
    車才往右偏，並未指明有碰撞或擦撞，又其於原審審理時雖
    有證稱有看到被告所駕駛上開自用小客車車尾擦撞王者浩的
    腳，然卻又稱並未看到實際上碰撞的那一剎那，隨即再改稱
    有看到撞到，但無法確定碰撞點，不僅前後就有無看到碰撞
    剎那及碰撞點等關鍵所述不一，已難採信，且苟其有看到碰
    撞的一剎那，自不可能沒有看到碰撞點，又如其沒有看到實
    際碰撞的剎那，又豈能確認被告所駕駛之上開自用小客車車
    尾擦撞王者浩的腳，所述亦均與常情不符，尚難憑為被告所
    駕駛上開自用小客車有擦撞王者浩之依據。而依證人王者浩
    於(1)談話紀錄表中證稱：左邊那台車撞我，然後我就不穩，
    就撞到張天和；被告是用他車子油箱那邊撞到我，就是後車
    門到油箱之間，我不敢確定，都右邊，就是右邊的車身撞到
    我（見原審卷第87頁正、反面、第88頁反面、第89頁）；(2)
    偵查中證稱：「……那台BMW本來開的穩穩的，就突然往右
    ，有超過雙黃線，就擦撞到我的車，因為我一直看前方，結
    果左邊突然被擦撞了一下，沒有很大力，但是因為碰到就讓
    我不穩……」、「（當時你被擦撞時，BMW那台車有無被刮
    到？）沒有，因為就是沒有很大力的碰到，且因為那條路坑
    坑洞洞，又突然被撞到，我才會倒地（見原審卷第92頁至第
    93頁）；(3)原審審理時證稱：「……等於我的機車是和被告
    的車併行，快到要轉新生北路，被告的車就往右切，就擦撞
    到我的機車左後側，撞到我之後，照慣性定律我就往右……
    」（見原審卷第64頁反面）、「（當你被擦撞時，被告的汽
    車有沒有被刮到，你先回答沒有，後來又說就是因為沒有很
    大力的碰到，請教你當時碰撞的力道，是否是輕輕擦一下或
    是很大力的碰撞？）我沒有辦法判斷」等語（見原審卷第67
    頁反面）。可見其原先證稱被告所駕駛之上開自用小客車沒
    有很大力碰到其所騎機車，經詰問後復又證稱無法判斷力道
    ，前後所述，已難謂無瑕疵，自亦無從以其前揭證詞即指被
    告所駕駛之上開自用小客車有擦撞告訴人王者浩之機車。另
    依證人陳孝緯於(1)偵查中證稱：「（看到的車禍經過？）我
    是騎在王者浩他們後面，我看到王者浩在BMW的右邊，車子
    好像有點往右偏，王者浩被碰到不穩……」、「（BMW的駕
    駛說因為有一台汽車撞到王者浩那台機車，那台機車跌倒了
    ，才讓他差點碰撞到機車騎士的頭，才讓他緊急煞車，下車
    察看，有何意見？）撞到王者浩機車的汽車不就是BMW那台
    車嗎，我看到的是這樣」（見偵卷第95頁）；(2)原審審理時
    證稱：「我看到王者浩的車，往汽車右邊要過去的時候，汽
    車要切出來，好像A到王者浩，有看到機車不穩的情形，機
    車就往前有點失控……」、「（你有看到被告黑色的車子與
    王者浩的機車碰撞的那瞬間嗎？）有，因為他是不穩」、「
    （你是看到不穩的情形，還是看到擦到的一剎那？）當下是
    有」、「（他是很大力的碰到，還是輕輕的碰到一下？力道
    如何？）輕輕的，因為沒有很大的聲響，我看不到力道多大
    。但撞到阿伯之前，我聽到煞車聲，撞到阿伯車子的時候，
    有聽到碰一聲」、「（你說你有看到被告的車子和王者浩擦
    撞的瞬間，是否可以說明被告車子撞到王者浩車子那裡？）
    被告車子的右前方撞到王者浩機車的後中段」、「（所以按
    照你講的方式，當時被告的汽車車頭跟王者浩的機車車頭誰
    比較前面？）我不確定王者浩這邊的機車到底是後段還是中
    段，但我可以確定被告的汽車是右前車頭」（見原審卷第72
    頁反面、第73頁反面、第75頁）等語，可見證人陳孝緯原本
    僅是指「好像」有碰撞，嗣再以王者浩機車不穩推論被告所
    駕駛之上開自用小客車有擦撞到王者浩機車，惟其嗣後又明
    確證稱有看到2車碰撞及詳述碰撞點，卻又接稱伊不確定王
    者浩被撞點究係在機車後段或中段，是關於被告所駕駛之上
    開自用小客車究有無碰撞王者浩所騎乘之機車，前後所述亦
    有不符，亦不足憑為被告所駕駛之上開自用小客車碰撞王者
    浩機車之依據。再衡諸證人陳冠州、王者浩、陳孝緯前揭證
    詞，渠等就被告所駕駛之上開自用小客車究係如何撞擊告訴
    人王者浩之機車，所述並未一致，又本件係因被告所駕駛之
    上開自用小客車貿然右切變換車道致告訴人王者浩為避免碰
    撞而偏右閃避致控制不穩而撞及張天和所騎乘之機車，進而
    引發其他碰撞，既已如前述，則在場目擊者甚至告訴人王者
    浩均難免認為王者浩向右偏閃及不穩追撞張天和所騎乘之機
    車，是因被告所駕駛之上開自用小客車擦撞王者浩之故，苟
    無其他佐證，尚難僅因前揭證人之證詞，遽認被告所駕駛之
    上開自用小客車確有擦撞或碰撞到王者浩或其所騎乘之機車
    。又本件雖有上開被告於案發時所駕駛之7R-8976號自用小
    客車照片附卷可稽（見偵卷第37頁至第48頁），然該等照片
    係黑白照片，且有嚴重反光情形，無從看出該車有無明顯擦
    撞痕跡，而經本案移送單位即臺北市政府警察局中山分局已
    因照片之電子檔均已刪除，而無法提供彩色採證照片供法院
    判斷一節，亦有該分局100年1月18日北警分刑字第10030095
    700號函在卷可按（見原審卷第20頁）。而告訴人王者浩之
    機車因先後經過二次碰撞及倒地滑行，該車前、左、右均有
    嚴重擦撞痕跡，亦有採證照片附卷足憑（見偵卷第68頁至第
    69頁），是上開卷附照片等資料，客觀上已無從判斷該車是
    否曾與被告所駕駛之汽車發生擦撞。綜上，本件尚難憑前揭
    證人有瑕疵之證詞及卷內之證據遽認被告所駕駛之上開自用
    小客車於貿然向右切換車道時曾擦撞或碰撞到告訴人王者浩
    或其所騎乘之機車。
(四)、又依證人王者浩於(1)偵查中所述：當時我前方有兩台車，右
    邊是計程車，左邊是BMW被告的車，計程車跟BMW兩台都開的
    慢慢的，我要從兩台車中間往前騎，我原本在計程車的後方
    ，我就想從中間往前騎的時候，計程車就加速，我就跟著加
    速，那台BMW本來開的穩穩的，就突然往右，有超過雙黃線
    ，就讓我不穩而倒地，此時BMW已經開過去了，計程車早就
    已經開走了（見偵卷第92頁）；(2)原審審理時所述：我的前
    方有一台計程車，我跟計程車是同一個車道，那個線道的左
    邊車道是被告的車，兩台都在我前面，那時我打算從兩台車
    中間騎過去，但我發現太窄，過不去，所以我就騎在計程車
    的後面，計程車突然加速，但我沒有加速，等於我的機車是
    和被告的車併行，快到要轉新生北路，被告的車就往右切，
    我跟著往右時撞到張天和，上開計程車並沒有因為要閃這兩
    台併排停車而有偏左的情形，因為車道還蠻大的，那輛計程
    車很順的直行，沒有偏左，因為那台車在我前方（見原審卷
    第64頁反面、第66頁反面）等語，顯見上開計程車係行駛於
    告訴人王者浩之前方，並非是右側，自不可能為了繞過路旁
    併排停車而致告訴人王者浩閃避不及往右偏倒撞及被害人張
    天和，況縱上開計程車是行駛於告訴人王者浩右側，惟告訴
    人王者浩之機車係往右閃避時操控不穩而撞及被害人張天和
    ，已如前述，苟是上開計程車為閃避路旁併排停車而偏左行
    駛，且告訴人王者浩必須閃避，則依常情，王者浩亦應向左
    側偏倒而非右側。再參以被告於原審審理時所述：我有注意
    到有一台計程車在右轉道，我是在後面，那台計程車已經先
    超過那兩台併排停車，那台計程車從頭到尾都在我前面，我
    原本在計程車的左後面，我也有看到併排停車，計程車也有
    看到，他先過去，我聽到加速聲音的時候，我有注意左邊有
    沒有來車，因為我要往左邊偏一點，我先注意到左邊後視鏡
    時，就聽到碰一聲，然後就看到有人倒在我車頭正前面，然
    後我就緊急煞車，從計程車開過去到我聽到碰一聲，時間大
    約5秒以下，很快等語（見原審卷第106頁反面至第107頁）
    ，益徵證人王者浩證稱伊原本騎在被告所駕駛之上開自用小
    客車及另部計程車之後，伊無法從二車中間超車，後來計程
    車加速往前，伊才騎到被告所駕駛之上開自用小客車旁併行
    等語，應可採信。該計程車既係在王者浩所騎乘機車之前，
    且又已加速往前，自不可能因要偏左閃避併排停車而影響王
    者浩之騎乘。是被告辯稱有可能是右方的計程車要閃避第四
    車道的兩輛車，才碰撞到王者浩的機車，因為如果是被告右
    初才撞到告訴人王者浩，王者浩應該往右邊倒才符合慣性云
    云，即無可採。
(五)、按汽車在同向二車道以上之道路，除應依標誌或標線之指示
    標示外，變換車道時，應讓直行車先行，並注意安全距離，
    道路交通安全規則第98條第1項第6款定有明文。被告於前揭
    時地駕駛上開自用小客車本應注意上揭規定，且依當時天候
    晴，雖時值夜間，但有照明，且路面乾燥、柏油路面無缺陷
    及障礙物、視距良好等情狀，客觀上並無不能注意之情事，
    乃竟疏於注意，致貿然右切變換車道，而使告訴人王者浩、
    陳冠州分別受有如事實欄所載之傷害，其有過失甚明。況本
    件交通事故先後經臺北市車輛行車事故鑑定委員會、臺北市
    車輛行車事故鑑定覆議委員會鑑定結果分別認為：「一丁明
    佐駕駛7R-8976號自小客車：變換行向未注意右後方來車（
    肇事主因）。二王者浩騎乘195-GFM號普通重型機車：涉嫌
    超速行駛（自稱時速約60至70公里）（肇事次因）」；「一
    丁明佐7R-8976自小客車：變換行向未注意右後方來車（肇
    事主因）。二王者浩195-GFM普通重機車：涉嫌超速行駛（
    肇事次因）」，亦均同本院前揭見解（告訴人王者浩與有過
    失一節，詳後述），有臺北市交通事件裁決所100年7月5日
    北市裁鑑字第10036479400號函所附之臺北市車輛行車事故
    鑑定委員會鑑定意見書、臺北市政府交通局100年9月15日北
    市交安字第10031202900號函所附之臺北市100年9月5日第
    7715號車輛行車事故覆議委員會鑑定覆議意見書各1件附卷
    可參（見本院卷第45頁至第49頁、第71頁至第73頁反面），
    此均為鑑定機關本諸專業知識及經驗所得之結論，自可憑信
    。而告訴人王者浩、陳冠州既因本件車禍分別受有前開傷害
    ，則渠等傷害與被告之過失行為間顯有相當因果關係，被告
    自應負過失傷害之罪責。至證人王者浩於警詢及原審審理時
    雖均證稱伊當時時速僅40至50公里（見偵卷第14頁、原審卷
    第67頁反面），惟其於交通事故談話紀錄時證稱：我當時的
    車速是60至70公里等語（見原審卷第92頁），再參以證人陳
    冠州於原審審理時所述：我當天一直都騎在王者浩的後方，
    大部分都差不多等距離，我當時的車速大約50多公里等語（
    見原審卷第71頁反面至第72頁），苟王者浩當時車速是40至
    50公里，則當時車速50多公里之陳冠州要無不能超越王者浩
    之理，顯見證人王者浩前揭於警詢及原審審理時所述伊當時
    車速僅40至50公里云云，要無可採，而以其於交通事故談話
    紀錄接受詢問時所述為可採信。又本件案發地點之速限係時
    速50公里，亦據上開道路交通事故調查表(一)記載明確（見偵
    卷第55頁），依道路交通安全規則第93條第1項第1款規定：
    「按行車速度，依速限標誌或標線之規定，無速限標誌標線
    者，行車時速不得超過50公里」，告訴人王者浩於案發當時
    亦屬超速行駛。而車速過快，遇突發狀況本即難以反應，是
    本件事故固起於被告貿然右切變換車道，然告訴人王者浩當
    時車速過快，顯與其閃避不穩失控滑向被害人張天和，進而
    接連引發本件後續事故等非無涉，是其就本件車禍事故之發
    生，自亦與有過失，惟縱告訴人王者浩就本件車禍事故之發
    生與有過失，亦不因此得以解免被告過失之責，附此敘明。
(六)、按汽車駕駛人駕駛汽車肇事致人受傷或死亡者，應即採取救
    護措施及依規定處置，並通知警察機關處理，不得任意移動
    肇事汽車及現場痕跡證據；於當事人均同意時，應將肇事汽
    車標繪後，移置不妨害交通之處所，此觀道路交通管理處罰
    條例第62條第3項規定至明。本件關於被告駕駛上開自用小
    客車肇事，致告訴人王者浩、陳冠州受傷後逃逸之事實，業
    據證人洪昇佐、王者浩、陳冠州、陳孝緯、潘彥彬於原審審
    理時證述綦詳（見原審卷第62頁至第75頁、第99頁至第101
    頁），至被告雖辯稱伊有下車查看，並詢問摔車的騎士（見
    偵卷第29頁、第84頁、原審卷第24頁、第105頁反面、第107
    頁反面、第108頁、本院卷第37頁反面、第89頁），且證人
    林長廷亦於原審審理時證稱：當時被告有看到機車擦撞倒地
    事故，所以有停車並下車查看，但我不清楚被告去那裏，我
    是看到被告有開車門下車（見原審卷第102頁、第104頁、第
    105頁），然此與證人洪昇佐、王者浩、陳冠州、陳孝緯、
    潘彥彬所述均不相符，且縱被告有停車查看，惟其並不否認
    未曾採取任何救護措施（見原審卷第108頁、本院卷第37頁
    反面、第89頁），而其就本件車禍事故有上開過失，已如前
    述，是被告駕駛上開自用小客車，既已知肇事且見及因其貿
    然右切而偏右追撞張天和之王者浩，又撞及陳冠州，3人均
    人車倒地受傷，本應採取救護措施並依上開規定處置，詎竟
    一概捨此不為，既不對因其肇事受傷之王者浩3人採取救護
    措施或其他必要之處置，亦未通知救護人員或警察機關人員
    到場救護處理，更未徵得王者浩等人同意，旋在未標繪其車
    輛肇事後相關位置前，即逕自駕駛上開自用小客車離開現場
    ，其顯有肇事致人受傷而逃逸之故意甚明。被告辯稱：伊因
    為沒有與告訴人王者浩等人發生車禍，所以才駕車離開云云
    ，要無可採。
(七)、綜上所述，本件被告因切換車道不當，加上告訴人王者浩超
    速行駛，致告訴人王者浩因閃避而失控，發生本件車禍事故
    ，因而造成告訴人王者浩、陳冠州、被害人張天和受前揭傷
    害，其非但未下車進行救助，並立即駕車逃離現場。從而，
    其過失傷害告訴人陳冠州、王者浩及肇事致人受傷而逃逸之
    犯行，事證明確，洵堪認定，應予依法論處。至被告雖聲請
    傳喚證人即其母郭惠英、告訴人王者浩、陳冠州以證明被告
    於案發當時有下車查看、關心告訴人，否則告訴人王者浩、
    陳冠州不可能於警詢當日可立即認出由母郭惠英陪同至警局
    之被告云云，然不論被告於案發當日有無下車查看，其並未
    採取救護措施及通知警察機關處理即恣意離開，已構成肇事
    致人受傷後逃逸，已如前述，是此部分並無再傳喚證人之必
    要。又被告雖亦聲請履勘現場（見本院卷第41頁反面），惟
    本件事證已明，並無再勘驗現場之必要，均附此敘明。
二、核被告所為，係犯刑法第284條第1項前段之過失傷害罪及同
    法第185條之4之肇事致人受傷逃逸罪。被告所犯過失傷害罪
    部分，其係以一過失行為，同時造成告訴人王者浩、陳冠州
    之傷害，侵害數法益，而觸犯數罪名，為想像競合犯，以一
    罪論。又被告所犯上開二罪，一為過失犯，一為故意犯，行
    為互殊，應分論併罰之。原審以被告所為事證明確，適用刑
    法第185條之4、第284條第1項前段、第55條、第41條第1項
    前段，刑法施行法第1條之1之規定，併審酌本件係導因被告
    切換車道不當，及告訴人王者浩的超速行駛亦有過失所致，
    而告訴人王者浩、陳冠州二人之傷勢尚屬輕微，惟其明知告
    訴人王者浩、陳冠州及被害人張天和均已倒地受傷，竟為趕
    至陽明山載送其母，而棄已受傷在地之渠等於不顧，亦未思
    及打電話報案，或為其他必要救助而逃逸之犯罪動機、目的
    、手段，其犯後復拒絕賠償告訴人任何損害之犯後態度等一
    切情狀，分別就過失傷害、肇事致人受傷逃逸判處拘役50日
    、有期徒刑7月，並就過失傷害部分，諭知易科罰金之折算
    標準。經核其認事用法及量刑均無不當，被告猶執前詞否認
    犯罪，然此均經本院於前開理由予以指駁說明，是被告之上
    訴並無理由，應予駁回。
據上論斷，應依刑事訴訟法第368條，判決如主文。
本案經檢察官鄭龍照到庭執行職務。
中    華    民    國   100    年    10    月    18    日
                  刑事第二十二庭審判長法  官  郭雅美
                                      法  官  洪于智
                                      法  官  李麗珠
以上正本證明與原本無異。
過失傷害罪部分不得上訴。
肇事逃逸罪部分如不服本判決，應於收受送達後10日內向本院提
出上訴書狀，其未敘述上訴之理由者並得於提起上訴後10日內向
本院補提理由書（均須按他造當事人之人數附繕本）「切勿逕送
上級法院」。
                                      書記官  陳禹任
中    華    民    國   100    年    10    月    24    日
附錄：本案論罪科刑法條全文
中華民國刑法第185條之4
（肇事遺棄罪）
駕駛動力交通工具肇事，致人死傷而逃逸者，處6月以上5年以下
有期徒刑。
中華民國刑法第284條
（過失傷害罪）
因過失傷害人者，處6月以下有期徒刑、拘役或5百元以下罰金，
致重傷者，處1年以下有期徒刑、拘役或5百元以下罰金。
從事業務之人，因業務上之過失傷害人者，處1年以下有期徒刑
、拘役或1千元以下罰金，致重傷者，處3年以下有期徒刑、拘役
或2千元以下罰金。